臺灣臺南地方法院民事判決
109年度重訴字第192號
原      告  財團法人台灣省台南縣學甲慈濟宮

法定代理人  王文宗  
訴訟代理人  陳惠菊律師
被      告  李竹雄  

訴訟代理人  李初旭  
被      告  邱冠禎  
            邱耀誼  
            謝明秀  
            謝文歌  
            謝容芸  

            謝光泰  
            陳吳美菊
            陳俊中  
            陳信旭  
            陳建彰  
            陳炫盟  
            陳炫人  
            陳秀理  
            陳秀英  
            蔡陳秀鳳
            黃冠雄  
            黃雪卿  
            黃雪嬌  
            樊燕樺  
            謝明和  

            陳福安  
            謝雙    
            張浚誌  
            張浩洋  
            張家榮  

            黃陳秋雲
            財政部國有財產署南區分署（陳王芒花即王芒花之
            財產管理人）

法定代理人  黃莉莉  
上列當事人間請求分割共有物事件，本院於民國111年4月28日言詞辯論終結，判決如下：                      
上列當事人間請求分割共有物事件，本院於民國111年4月28日言
詞辯論終結，判決如下：
    主      文
被告邱冠禎、邱耀誼、謝明秀、謝文歌、謝容芸、謝光泰、陳吳
美菊、陳俊中、陳信旭、陳建彰、陳炫盟、陳炫人、陳秀理、陳
秀英、蔡陳秀鳳、黃冠雄、黃雪卿、黃雪嬌、樊燕樺、謝明和、
陳福安、謝雙、張浚誌、張浩洋、張家榮、黃陳秋雲、財政部國
有財產署南區分署（陳王芒花即王芒花之財產管理人）應就其被
繼承人謝考所有坐落臺南市○○區○○段000地號、面積389.09平方
公尺土地之應有部分10分之1辦理繼承登記。
兩造共有坐落臺南市○○區○○段000地號、面積389.09平方公尺土
地，應分割如附圖所示：編號甲部分、面積267.74平方公尺土地
，分歸原告所有；編號乙部分、面積38.91平方公尺土地，分歸
被告邱冠禎、邱耀誼、謝明秀、謝文歌、謝容芸、謝光泰、陳吳
美菊、陳俊中、陳信旭、陳建彰、陳炫盟、陳炫人、陳秀理、陳
秀英、蔡陳秀鳳、黃冠雄、黃雪卿、黃雪嬌、樊燕樺、謝明和、
陳福安、謝雙、張浚誌、張浩洋、張家榮、黃陳秋雲、財政部國
有財產署南區分署（陳王芒花即王芒花之財產管理人）按應繼分
比例保持公同共有；編號丙部分、面積82.44平方公尺土地，分
歸被告李竹雄所有。
訴訟費用由兩造按附表所示應有部分比例負擔（謝考之繼承人應
連帶負擔依謝考應有部分比例應負擔之訴訟費用）。
    事實及理由
一、本件被告邱冠禎、邱耀誼、謝明秀、謝文歌、謝容芸、謝光
    泰、陳吳美菊、陳俊中、陳信旭、陳建彰、陳炫盟、陳炫人
    、陳秀理、陳秀英、蔡陳秀鳳、黃冠雄、黃雪卿、黃雪嬌、
    樊燕樺、謝明和、陳福安、謝雙、張浚誌、張浩洋、張家榮
    、黃陳秋雲、財政部國有財產署南區分署（陳王芒花即王芒
    花之財產管理人）經合法通知，均未於最後言詞辯論期日到
    場，核無民事訴訟法第386條所列各款情形，爰依原告之聲
    請，由其一造辯論而為判決。
二、原告起訴主張：坐落臺南市○○區○○段000地號、面積389.09
    平方公尺土地（以下簡稱系爭土地）為兩造共有，應有部分
    如附表所示；系爭土地登記共有人謝考業於民國48年8月16
    日死亡，而被告邱冠禎、邱耀誼、謝明秀、謝文歌、謝容芸
    、謝光泰、陳吳美菊、陳俊中、陳信旭、陳建彰、陳炫盟、
    陳炫人、陳秀理、陳秀英、蔡陳秀鳳、黃冠雄、黃雪卿、黃
    雪嬌、樊燕樺、謝明和、陳福安、謝雙、張浚誌、張浩洋、
    張家榮、黃陳秋雲、財政部國有財產署南區分署（陳王芒花
    即王芒花之財產管理人）為被繼承人謝考之繼承人，迄未就
    被繼承人謝考之系爭土地應有部分辦理繼承登記，為使兩造
    得以分割系爭土地，爰請求前揭被告應就其被繼承人謝考之
    系爭土地應有部分10分之1辦理繼承登記，並聲明求為判決
    如主文第1項所示。又系爭土地為商業區，兩造間就系爭土
    地未定有不分割之契約，亦無因物之使用目的不能分割之情
    事，復不能達成分割協議，爰依民法第823條第1項、第824
    條第2項第1款、第4項、第5項規定請求分割系爭土地如附圖
    （即臺南市佳里地政事務所複丈日期111年2月7日之土地複
    丈成果圖）所示。
三、被告方面：
（一）被告李竹雄：
　　⒈對於原告提出之如附圖所示之分割方案沒有意見，同意依
      照原告方案分割。
　　⒉附圖所示被告李竹雄房子後方（左側）有一條小線（小路
      ）標示乙，而編號甲及編號乙的西側都有一條小道路，第
      三方會不會認為是正確的？
　　⒊系爭土地重測面積與所有權狀謄本記載不相符合，被告持
      分少了0.3平方公尺。　　
（二）被告邱冠禎、邱耀誼：對於本件不知情，對於分割沒有意
      見。
（三）被告謝明秀、謝文歌、謝容芸、謝光泰、陳吳美菊、陳俊
      中、陳信旭、陳建彰、陳炫盟、陳炫人、陳秀理、陳秀英
      、蔡陳秀鳳、黃冠雄、黃雪卿、黃雪嬌、樊燕樺、謝明和
      、陳福安、謝雙、張浚誌、張浩洋、張家榮、黃陳秋雲、
      財政部國有財產署南區分署（陳王芒花即王芒花之財產管
      理人）未於言詞辯論期日到場，亦未提出書狀作何聲明或
      陳述。
四、得心證之理由： 　
（一）按各共有人除共有物之使用目的不能分割或契約訂有不分
      割之期限者外，得隨時請求分割共有物；共有物之分割，
      依共有人協議之方法行之，分割之方法，不能協議決定者
      ，法院得因任何共有人之聲請，命為左列之分配：一、以
      原物分配於各共有人。二、變賣共有物，以價金分配於各
      共有人，民法第823條第1項及第824條第2項定有明文。本
      件原告主張系爭土地為原告、被告李竹雄及訴外人謝考（
      48年8月16日死亡）所共有，而系爭土地並無不能分割之
      情形，亦無不分割之特約，但無法協議分割之事實，業據
      提出土地登記謄本及地籍圖謄本為憑，且為到場被告所不
      爭執，堪信為真實。從而，原告依前揭規定，請求分割系
      爭土地，自無不合，應予准許。
（二）次按因繼承而於登記前已取得不動產物權者，非經登記，
      不得處分其物權，民法第759條定有明文，而不動產之分
      割即為處分行為，故倘共有人之一死亡，其繼承人於繼承
      發生時即取得該共有人之應有部分，依前揭規定，應先辦
      妥繼承登記，始得為共有物之分割。經查，原告主張系爭
      土地之共有人謝考已死亡（48年8月16日死亡），被告邱
      冠禎、邱耀誼、謝明秀、謝文歌、謝容芸、謝光泰、陳吳
      美菊、陳俊中、陳信旭、陳建彰、陳炫盟、陳炫人、陳秀
      理、陳秀英、蔡陳秀鳳、黃冠雄、黃雪卿、黃雪嬌、樊燕
      樺、謝明和、陳福安、謝雙、張浚誌、張浩洋、張家榮、
      黃陳秋雲、財政部國有財產署南區分署（陳王芒花即王芒
      花之財產管理人）為謝考之繼承人，依法共同繼承謝考之
      應有部分10分之1；然上揭被告迄今尚未辦理繼承登記等
      事實，業據提出土地登記簿謄本、戶籍謄本及繼承系統表
      為憑，堪信為真實。從而，原告請求前揭被告應就其被繼
      承人謝考所有系爭土地之應有部分10分之1辦理繼承登記
      ，再為系爭土地之分割，為有理由，應予准許，爰判決如
      主文第1項所示。
（三）復按共有物之分割，依共有人協議之方法行之。分割之方
      法，不能協議決定者，法院得因任何共有人之聲請，命為
      下列分配：以原物分配於各共有人。變賣共有物，以價金
      分配於各共有人，民法第824條第1項、第2項分別定有明
      文。又分割共有物以原物分配於各共有人為原則，法院就
      共有物為裁判分割時，應依民法第824條之規定為適當之
      分割，即應斟酌各共有人之意願、利害關係、共有物之性
      質、分割後之經濟效用及公共利益等定一適當公平之方法
      ，最高法院81年度臺上字第16號及89年度臺上字第724號
      判決要旨參照。經查：
　　⒈系爭土地大致為長方形之土地，東側鄰臺南市學甲區成功
      路，北側鄰同地段839地號土地，目前作為慈濟宮停車場
      使用，西側鄰792地號土地，其上為慈濟宮，南側鄰同地
      段828-1、837地號土地上有訴外人所有之房屋坐落其上；
      系爭土地對外通路為東側之成功路，西側為慈濟宮辦公室
      所占用，東北側為慈濟宮所有之門牌號碼臺南市○○區○○路
      00號鐵皮屋占用，東南側為被告李竹雄所有門牌號碼臺南
      市○○區○○路0000號二樓半磚造建物所占用等情，有本院11
      0年8月11日勘驗測量筆錄在卷可稽，且經本院囑託臺南市
      佳里地政事務所派員測量，並製有複丈成果圖在卷可稽。
　　⒉被告李竹雄雖同意原告提出之如附圖所示之分割方案，惟
      抗辯依附圖所示之分割方案分割，在西側留有一條細長道
      路云云，然觀附圖所示之分割方案，係將系爭土地分成3
      整塊長方形土地，並無被告李竹雄所指西側有細長道路情
      形，被告李竹雄此部分抗辯，恐有誤會，並不足採。至於
      被告李竹雄另抗辯系爭土地因重測減少面積，其目前所有
      面積較其所有權狀減少約0.3平方公尺云云，惟此為重測
      問題，核與本事件分割系爭土地無涉，是被告李竹雄此部
      分抗辯，亦不足採。
　  ⒊本院審酌系爭土地原告之應有部分為7740分之5326，而原
      告與被告李竹雄（應有部分合計10分之9）均同意如附圖
      所示之分割方案，及系爭土地經濟效用之發揮及土地之利
      用等情，認兩造依附圖所示之分割方案【編號甲部分、面
      積267.74平方公尺土地，分歸原告所有；編號乙部分、面
      積38.91平方公尺土地，分歸被告謝考之繼承人邱冠禎、
      邱耀誼、謝明秀、謝文歌、謝容芸、謝光泰、陳吳美菊、
      陳俊中、陳信旭、陳建彰、陳炫盟、陳炫人、陳秀理、陳
      秀英、蔡陳秀鳳、黃冠雄、黃雪卿、黃雪嬌、樊燕樺、謝
      明和、陳福安、謝雙、張浚誌、張浩洋、張家榮、黃陳秋
      雲、財政部國有財產署南區分署（陳王芒花即王芒花之財
      產管理人）按應有部分比例保持共有；編號丙部分、面積
      82.44平方公尺土地，分歸被告李竹雄所有】取得土地，
      分割後之土地尚屬方正，且均面臨道路，對兩造均較為公
      平合理，合乎經濟效益之使用。爰依民法第824條第2項第
      1款規定，將兩造共有之系爭土地，判決分割如主文第2項
      所示。
五、末按因共有物分割、經界或其他性質上類似之事件涉訟，由
    敗訴當事人負擔訴訟費用顯失公平者，法院得酌量情形，命
    勝訴之當事人負擔其一部，民事訴訟法第80條之1定有明文
    。本件分割共有物乃具非訟事件之性質，法院斟酌何種分割
    方法較能增進共有物之經濟效益，並兼顧兩造之利益，以決
    定適當之分割方法，不因何造起訴而有不同，故原告請求裁
    判分割共有物雖有理由，惟關於所支出之訴訟費用，應由共
    有人全體分擔，方屬公平。本院審酌兩造之利害關係、應有
    部分比例，命本件訴訟費用由兩造按附表所示應有部分比例
    負擔（謝考之繼承人應連帶負擔依謝考應有部分比例應負擔
    之訴訟費用）。
六、據上論結，原告之訴，為有理由，依民事訴訟法第385條第1
    項前段、第78條、第80條之1、第85條第2項，判決如主文。
中　　華　　民　　國　　111 　年　　5 　　月　　12　　日
                        臺灣臺南地方法院民事第二庭
                              法  官  王 獻 楠
上為正本係照原本作成。
如不服本判決，應於送達後20日內，向本院提出上訴狀並表明上
訴理由，如於本判決宣示後送達前提起上訴者，應於判決送達後
20日內補提上訴理由書（須附繕本），如委任律師提起上訴者，
應一併繳納上訴審裁判費。
中　　華　　民　　國　　111 　年　　5 　　月　　12　　日
                              書記官  蕭 雅 文　　
附表：應有部分比例   財團法人台灣省台南縣學甲慈濟宮 7740分之5326 謝考 10分之1 李竹雄 3870分之820 註：謝考之應有部分，由被告謝雙、謝光泰、謝明秀、謝文歌、謝容芸、邱冠禎、邱耀誼、陳炫盟、陳秀理、陳炫人、陳秀英、蔡陳秀鳳、陳吳美菊、陳俊中、陳信旭、陳建彰、樊燕樺、謝明和、黃冠雄、黃雪卿、黃雪嬌、黃陳秋雲、陳福安、張浚誌、張浩洋、張家榮、財政部國有財產署南區分署（陳王芒花即王芒花之財產管理人）共同繼承。